臺灣臺北地方法院刑事判決　　　　　　　99年度易字第3531號
公　訴　人　臺灣臺北地方法院檢察署檢察官
被　　　告　許家源
上列被告因詐欺案件，經檢察官提起公訴（99年度偵字第13096
號），本院判決如下：
    主  文
許家源無罪。
    理  由
一、公訴意旨略以：被告許家源與證人即告訴人許智偉為朋友關
    係，意圖為自己不法所有，於民國98年11月26日下午3 時許
    ，在證人許智偉經營之汽車保養廠（址設臺北市○○區○○
    街502號，下稱汽車保養廠）內，向證人許智偉佯稱，車牌
    號碼1612-MM號自用小客車（下稱系爭汽車）雖為其向和運
    租車股份有限公司（下稱和運公司）承租之汽車，惟於分期
    付款繳納完畢後，其將取得該車所有權云云，致證人許智偉
    陷於錯誤，而同意以該車為擔保品，借款新臺幣（下同）40
    萬元與被告並交付之。被告復承前開犯意，於99年1月7日，
    持仿冒之卡地亞戒指1 枚（下稱系爭戒指）為擔保，在上址
    向證人許智偉借款20萬元得逞。嗣還款期限屆至，被告不但
    藉口推託遲不還款，又於99年4月29日告知和運公司人員，
    前往汽車保養廠，將系爭汽車拖走（被告因未繳納租金所涉
    侵占罪嫌部分，業經臺灣臺北地方法院檢察署檢察官為不起
    訴處分）；又系爭戒指經證人許智偉送鑑定後，發現價值僅
    有2萬5,000元，至此證人許智偉始知受騙，並受有財產損害
    。因認被告涉犯刑法第339條第1項之詐欺取財罪嫌。
二、按犯罪事實應依證據認定之，無證據不得認定犯罪事實。又
    不能證明被告犯罪者，應諭知無罪之判決。刑事訴訟法第15
    4條第2項、第301條第1項分別定有明文。所謂認定犯罪事實
    之證據，係指足以認定被告確有犯罪行為之積極證據而言，
    該項證據自須適合於被告犯罪事實之認定，始得採為斷罪資
    料，如未能發現相當證據，或證據不足以證明，自不能以推
    測或擬制之方法，以為裁判之基礎；而被告否認犯罪事實所
    持之辯解，縱屬不能成立，仍非有積極證據足以證明其犯罪
    ，不能遽為有罪之認定；其以情況證據（即間接證據）斷罪
    時，尤須基於該證據在直接關係上所可證明之他項情況事實
    ，本乎推理作用足以確證被告有罪，方為合法，不得徒憑主
    觀上之推想，將一般經驗上有利被告之其他合理情況逕予排
    除；且無論直接或間接證據，其為訴訟上之證明，須於通常
    一般之人均不致有所懷疑，而得確信其為真實之程度者，始
    得據為有罪之認定，倘其證明尚未達到此一程度，而有合理
    之懷疑存在，致法院無從為有罪之確信，自應為無罪之判決
    （最高法院40年台上字第86號、30年上字第1831號、32年上
    字第67號及76年台上字第4986號判例意旨參照）。又被害人
    與一般證人不同，其與被告處於絕對相反之立場，其陳述之
    目的，在使被告受刑事訴追處罰，內容未必完全真實，證明
    力自較一般證人之陳述薄弱。故被害人縱立於證人地位而為
    陳述，仍應視其陳述有無瑕疵，即便其陳述無瑕疵可指，仍
    不得作為有罪判決之唯一依據，應調查其他證據以察其是否
    與事實相符，亦即仍須有補強證據以擔保其陳述之真實性，
    始得採為斷罪之依據，且應達到前揭所示毫無合理可疑之證
    明程度，方得為有罪之判決（最高法院61年台上字第3099號
    判例及94年度台上字第3326號判決意旨參照）。
三、本件公訴人認被告涉犯刑法第339條第1項之詐欺取財罪嫌，
    無非僅以證人許智偉於偵查中之證述、和運公司99年10月29
    日函及臺灣臺北地方法院檢察署檢察官99年度偵字第12755
    號不起訴處分書（見臺灣臺北地方法院檢察署99年度偵字第
    13096號卷《下稱偵查卷》第7頁至第10頁、第28頁至第30頁
    、第34頁至第37頁反面），資為論據。
四、證據能力部分：
  (一)按被告以外之人於審判外之言詞或書面陳述，除法律有規定
    者外，不得作為證據。被告以外之人於偵查中向檢察官所為
    之陳述，除顯有不可信之情況者外，得為證據。此為刑事訴
    訟法第159條第1項、第159條之1第2項分別定有明文。又92
    年修正公布之刑事訴訟法改採以當事人進行為主之訴訟制度
    ，檢察官代表國家偵查犯罪、實施公訴，基於當事人一方原
    告之地位，就被告犯罪事實及訴訟條件與據以認定證據能力
    等訴訟程序上之事實，固應善盡舉證責任，然因檢察官訊問
    證人、鑑定人等被告以外之人時，均能遵守法律規定而不致
    違法取供，並令其具結，可信性極高，為兼顧理論與實務，
    乃於同法第159條之1明定檢察官於偵查程序取得被告以外之
    人所為陳述，除顯有不可信之情況者外，均有證據能力，得
    為證據；故被告等當事人、代理人、辯護人、輔佐人若主張
    其顯有不可信之情形者，本乎當事人主導證據調查原則，自
    應負舉證責任，否則，被告以外之人向檢察官所為之陳述，
    毋庸另為證明，即得作為認定被告犯罪之證據（最高法院99
    年度台上字第1135號判決意旨參照）。查證人許智偉於偵查
    中檢察官訊問時所為之證述（見偵查卷第28頁至第30頁），
    業經具結，且係在檢察官前所為，而該次證述又無顯不可信
    之情形，從而，依前揭規定及說明，應認上開證人於偵查中
    向檢察官所為之證述有證據能力。
  (二)次按被告以外之人於審判外之言詞或書面陳述，除法律有規
    定者外，不得作為證據。被告以外之人於檢察事務官、司法
    警察官或司法警察調查中所為之陳述，與審判中不符時，其
    先前之陳述具有較可信之特別情況，且為證明犯罪事實存否
    所必要者，始得為證據。此分別為刑事訴訟法第159條第1項
    、第159條之2所明定。查證人許智偉於司法警察調查中所為
    之陳述（見偵查卷第7頁至第9頁），與本院審理時所為之證
    述，內容並無前後不符情形，且證人許智偉於司法警察調查
    中所為之陳述，並無任何具有較可信之特別情況；況證人許
    智偉業經本院審理時傳訊進行交互詰問，使被告得以對之行
    使詰問權，則證人許智偉於司法警察調查中所為之陳述，並
    非證明本案犯罪事實存否所必要。從而，揆諸前開規定，證
    人許智偉於司法警察調查中所為之陳述既屬被告以外之人於
    審判外之言詞陳述，復與刑事訴訟法第159條之2規定要件不
    合，且被告亦就證人許智偉前開司法警察調查中所為之陳述
    ，於本院審理時聲明異議（見本院卷第59頁反面），自應認
    證人許智偉之上開警詢供述不具證據能力。
  (三)再按被告以外之人於審判外之言詞或書面陳述，除法律有規
    定者外，不得作為證據。被告以外之人於審判外之陳述，雖
    不符刑事訴訟法第159條之1至第159條之4之規定，而經當事
    人於審判程序同意作為證據，法院審酌該言詞陳述或書面陳
    述作成時之情況，認為適當者，亦得為證據；當事人、代理
    人或辯護人於法院調查證據時，知有第159條第1項不得為證
    據之情形，而未於言詞辯論終結前聲明異議者，視為有前項
    之同意。刑事訴訟法第159條第1項、第159條之5分別定有明
    文。查卷附本票、和運租車股份有限公司99年10月29日函、
    香港商歷峰亞太有限公司臺灣分公司（下稱歷峰公司）發票
    副本及100年2月18日函與所附資料、被告帳戶對帳單（見偵
    卷第11頁至第12頁、第34頁至第36頁，本院卷第17頁、第24
    頁、第36頁、第38頁至第42頁）之證據能力，檢察官、被告
    於本院準備程序及審判期日中均未予爭執，且迄至言詞辯論
    終結前亦未再聲明異議（參本院100年3月16日審判筆錄參照
    ），本院審酌該等言詞陳述及書面陳述作成時之情況，並無
    違法取證或有其他瑕疵，亦認以之作為證據為適當，依前開
    規定，自有證據能力而得採為本件認定事實之基礎。
  (四)末按傳聞法則係針對於被告以外之人於審判外之言詞或書面
    陳述所規範之證據法則，換言之「傳聞證據」係指「審判外
    」所為之「陳述或所發生之敘述性動作」，而提出於法庭用
    來證明該敘述事項之真實性之證據。因此，如非被告以外之
    人於審判外以言詞或書面所為之供述證據，即無傳聞法則之
    適用。查卷附系爭戒指照片（見本院卷第25頁、第37頁），
    係利用光學、機械之方式，對於各該內容為忠實且正確之記
    錄，性質上並非供述證據，自無刑事訴訟法第159條第1項規
    定之適用，而應認有證據能力，均合先敘明
五、訊據被告固坦承於98年11月26日下午3 時許，以系爭汽車為
    擔保，向證人許智偉借款40萬元，及於99年1月7日以系爭戒
    指為擔保，向證人許智偉借款20萬元之事實，惟堅詞否認有
    何詐欺之犯行，辯稱：伊於98年11月26日向證人許智偉借款
    40萬元，經證人許智偉要求將系爭汽車留下，且該汽車係經
    證人許智偉確認為租賃車，伊並未向證人許智偉聲稱系爭車
    輛分期付款完後，伊可以取得該車所有權；又伊於99年1月7
    日，持向證人許智偉借款20萬元之系爭戒指為伊在微風廣場
    之卡地亞專櫃所購買，絕非仿冒，且伊亦未向證人許智偉聲
    稱系爭戒指價值20幾萬元，伊係因所經營之火鍋店倒閉而無
    法清償對證人許智偉之債務，然伊前已先後清償告訴人2萬
    元、3萬元、2萬元，伊並無詐欺告訴人之意思等語。
六、經查：
  (一)被告於98年11月26日向證人許智偉借款40萬元時，雖將系爭
    汽車質押與證人許智偉，但被告並未向證人許智偉佯稱：系
    爭汽車雖為其向和運公司承租，惟於分期付款繳納完畢後，
    其將取得該車所有權云云之情，此業據證人許智偉於本院審
    理時證述明確（見本院卷第59頁），且證人許智偉就此部分
    於檢察官訊問時亦已證述：伊知道系爭汽車為租賃車，因為
    該車掛租賃車牌，當時伊「以為」被告是長期的3 年租賃，
    租金繳完之後，車子所有人歸承租人所有，結果不是，系爭
    汽車為短期租賃車等語（見偵查卷第29頁）；於本院審理時
    復證述：「（問：被告交付車子給你的時候，是如何說明車
    子交代車子的來源？）被告說是他們公司租給他使用的車輛
    ，被告把車子拿來我這裡作擔保，錢付完之後，他就會把車
    子取回。」（見本院卷第56頁），則此部分公訴意旨以被告
    係向證人許智偉為前開佯稱內容，致證人許智偉陷於錯誤而
    同意以系爭汽車為擔保品，借款及交付40萬元與被告云云，
    要屬無據，洵非足採。又被告於99年1月7日向證人許智偉借
    款20萬元，雖將系爭戒指質押與證人許智偉，然系爭戒指確
    為歷峰公司（即卡地亞在臺代理商）所出售之真品，並非仿
    冒品之事實，業據本院於準備程序中，由受命法官選任之鑑
    定人即歷峰公司維修部主任陳清河當庭鑑定屬實，此有本院
    100年2月21日準備程序筆錄附卷為憑（見本院卷第33頁至第
    34頁），且有系爭戒指照片、歷峰公司發票副本、鑑定人陳
    清河名片、歷峰公司100年2月18日函及所附資料在卷足稽（
    見本院卷第17頁、第25頁、第36頁至第42頁），是此部分公
    訴意旨謂被告持「仿冒」之系爭戒指為擔保，在汽車保養廠
    內向證人許智偉借款20萬元得逞云云，顯與事實不符，亦非
    可採。另公訴意旨所憑之和運公司99年10月29日和運字第99
    1029001號函及所附汽車出租單、小客車租賃契約（見偵查
    卷第34頁至第36頁），僅足認系爭汽車為租賃車，然此部分
    於證人許智偉借款與被告時，即為證人許智偉所明知，如前
    所述，是以，自無從持此遽認被告有何詐欺之情；而臺灣臺
    北地方法院檢察署檢察官99年度偵字第12755 號不起訴處分
    書（見偵查卷第36頁正反面），係因被告未依約給付系爭汽
    車之租金與和運公司，乃遭和運公司對之提起刑事侵占告訴
    ，經檢察官為不起訴處分，此亦與本件被告有無涉及詐欺證
    人許智偉犯行無涉。從而，公訴意旨執前開證據認被告涉犯
    刑法第339條第1項之詐欺取財罪嫌，即難謂足採。
  (二)證人許智偉雖於本院審理時證稱：伊於借款與被告時，即已
    知道系爭汽車為租賃車，被告亦有交付伊系爭汽車行車執照
    及鑰匙，然因長租車租期屆滿後，車輛即為承租人所有，被
    告向伊借款40萬元時，告訴伊系爭汽車為長租車，伊便認為
    系爭汽車租期屆滿後即為被告所有；被告拿系爭戒指向伊借
    款20萬元時，被告跟伊說，該戒指價值20幾萬元，伊才會相
    信他，憑著該戒指借他20萬元云云（見本院卷第56頁正反面
    、第57頁反面）。惟證人許智偉前開證述被告於借款時向證
    人許智偉佯稱系爭汽車為長租車、系爭戒指價值20幾萬元等
    節，為被告所否認，而此部分之事實，除告訴人即證人許智
    偉之指訴外，並無其他證據足資為憑。又被告向證人許智偉
    先後借款40萬元、20萬元，均已當場提供與借款金額相同之
    本票（發票日期均為98年11月26日、面額均為10萬元，票號
    各為NO.048392、NO.048393、NO.048394、NO.048395號之本
    票共計4 張，發票日期為99年1月7日、面額為20萬元、票號
    為NO.048399號之本票1張）以為憑據，且證人許智偉願意借
    款與被告，並非基於被告提供系爭汽車及戒指乙節，亦據證
    人即受僱證人許智偉之會計許金粉到庭證述：因為被告經營
    的火鍋店營業額很高，被告1天要還2萬元給證人許智偉，後
    來，證人許智偉就說要幫被告的忙，所以借錢給被告，證人
    許智偉是單純要幫助被告等語（本院卷第52頁反面），核與
    證人許智偉於本院審理時證述：98年11月26日的借款，是因
    為被告說他的小火鍋店要擴大營業，需要週轉金，被告一開
    口就跟伊借40萬元，並且要用他公司的汽車，即系爭汽車拿
    來做擔保，並承諾1天會還伊1至3萬元，並在1個月內清償，
    伊沒有跟他收利息，因為他答應1 個月要還伊；因為被告係
    朋友介紹，所以相信被告。因為伊的朋友是個警察，他一直
    跟伊說被告不錯，說被告很努力，在事業上發展，伊也知道
    被告同時在美邦三商人壽拉保險等語大致相符（見偵查卷第
    28頁、第29頁，本院卷第55頁反面至第57頁）；參以證人許
    智偉實際交付被告之金額，業經預扣1 個月利息，亦即被告
    前開向證人許智偉借款40萬元，證人許智偉實際上僅交付被
    告36萬8,000 元，此有被告帳戶對帳明細在卷可查（見本院
    卷第24頁），而被告前開向證人許智偉借款20萬元，證人許
    智偉實際上亦僅交付被告16萬多元，亦經證人許智偉於檢察
    官訊問時證述明確（見偵查卷第29頁），則證人許智偉既收
    取被告不啻之利息，復取得被告所開立之合計60萬元之本票
    為擔保，參以證人許智偉前開所述借款與被告之原因等節，
    足認證人許智偉前揭指訴其係因被告提供之系爭汽車及戒指
    而借款與被告云云，要非無疑。再者，就證人許智偉就實際
    交付被告之借款數額及有無收取利息等節，證人許智偉於偵
    查中及本院審理時原係證述：被告讓伊覺得沒有誠意，被告
    分文未還，當初沒有約定利息；伊於被告第1 次借款時，交
    付被告「40萬元整的現金」，第2 次交付16萬多元的現金票
    ；98年11月26日的借款，是因為被告說他的小火鍋店要擴大
    營業，需要週轉金，被告一開口就跟伊借40萬元，且要用他
    公司的汽車，即系爭汽車拿來做擔保，並承諾1天會還伊1至
    3萬元，並在1個月內清償，伊沒有跟他收利息，因為他答應
    1個月要還伊，伊是借他「整數40萬元」云云（見偵查卷第2
    8 頁、第29頁，本院卷第55頁反），嗣於本院審理時，經提
    示被告帳戶對帳單後，證人許智偉始改稱：那應該有收利息
    ，那2 筆都有約定利息，借款金額與實際匯款間的差額都好
    像是1 個月的利息等語（本院卷第55頁反、第57頁）。又就
    被告於本案2 次借款前，曾否向證人許智偉借貸乙節，證人
    許智偉始終為否認之證述，然此部分核與證人許金粉於本院
    審理時證述：「（問：妳知不知道被告與告訴人之間，有幾
    次的借貸關係？）一次借40萬，一次借20萬元。平常也有借
    小錢，但有借有還」、「（問：除了這60萬的借款之外，被
    告之前有跟許智偉借過大約多少錢？）零零碎碎，每次大約
    幾萬元，總數大約多少錢我不記得了。」（見本院卷第52頁
    、第54頁）明顯不符。另就被告與證人許智偉間之前開借款
    債務，被告究有無清償證人許智偉任何款項，證人許智偉於
    偵查中業已證述：被告只有還給1次2萬元，在新北市○○區
    ○○路等語（詳偵查卷第29頁），然於本院審理時竟證述：
    被告就借款沒有償還伊金錢，被告亦無在新北市土城區償還
    伊2萬元等語（見本院卷第58頁）。再就系爭戒指之真偽，
    證人許智偉於檢察官訊問時證述：系爭戒指是假的，戒指伊
    有拿去鑑定，金額只有價值2萬5,000元等語（見偵查卷第29
    頁）；嗣於本院審理時竟證述：伊是拿到當舖去，當舖的人
    說如果要典當的話，最多只有2萬5,000元，當舖的人知道上
    面的碎鑽是真的，不是仿冒的等語（見本院卷第59頁）。參
    以證人許智偉為具有相當社會經驗之人，卻就其所陳稱之被
    告所言，既未求證於和運公司、歷峰公司，或為任何查證行
    為，亦為證人許智偉所自承（見本院卷第56頁正反面），此
    衡與一般正常之借貸常情未合。綜上以觀，證人許智偉既為
    本案之告訴人，且其於偵查中及本院審理時之陳述又存有明
    顯之瑕疵，而公訴人復無其他補強證據足以擔保其陳述之真
    實性。因之，徒以證人許智偉前開明顯具有瑕疵之證述，自
    無從認被告有何公訴意旨所指詐欺犯行。
七、綜上所述，被告並無公訴意旨所述之施用詐術行為，此外，
    復查無其他積極證據足資證明被告就前開2筆借款，於向證
    人許智偉借貸時，有何施用詐術之情事及不法所有之意圖。
    本件被告與證人許智偉間既為單純之消費借貸契約關係，則
    縱被告嗣後未依約償還債務，亦僅屬民事債務不履行問題，
    尚難以詐欺取財罪相繩。從而，揆諸前開規定及說明，依罪
    證有疑，利於被告之法則，即應對被告為無罪判決之諭知，
    以免冤抑。
據上論斷，應依刑事訴訟法第301條第1項，判決如主文。
本案經檢察官楊婉鈺到庭執行職務。
中    華    民    國   100    年    4     月    18    日
                  刑事第十庭審判長法  官  蔡坤湖
                                  法  官  謝昀璉
                                  法  官  周玉琦
以上正本證明與原本無異。
如不服本判決應於收受送達後10日內向本院提出上訴書狀，並應
敘述具體理由；其未敘述上訴理由者，應於上訴期間屆滿後20日
內向本院補提理由書（均須按他造當事人之人數附繕本）「切勿
逕送上級法院」。告訴人或被害人如對於本判決不服者，應具備
理由請求檢察官上訴，其上訴期間之計算係以檢察官收受判決正
本之日期為準。
                                  書記官  謝貽婷
中    華    民    國   100    年    4     月    18    日